臺灣高等法院臺中分院刑事判決　　　　　　　　　九十二年度上訴字第二○五○號
　　上　訴　人
　　即 自訴 人　乙○○○有限公司
　　代　表　人　丁○○○
　　代　理　人　甲○○律師
　　　　　　　　戊○○
　　上　訴　人
　　即　被　告　丙○○
　　選任辯護人　方鴻枝律師
右上訴人因被告偽造文書等案件，不服臺灣南投地方法院九十一年度自字第三七號中
華民國九十二年八月二十八日第一審判決，提起上訴，本院判決如左：
      主  文
原判決撤銷。
丙○○無罪。
      理  由
一、本件自訴意旨略以：被告丙○○原為自訴人乙○○○有限公司（下稱華海公司）
    之員工，自民國九十年八月中旬起受自訴人華海公司僱用，擔任美容師及華海公
    司中正店之店長職務。詎被告丙○○竟基於偽造文書之概括犯意，自九十一年四
    月二十三日起至同年六月十一日止，利用其職務上處理客戶購買貨物之機會，以
    其所有卡號為0000000000000000號之信用卡刷卡後，再連續在
    信用卡消費簽帳單之商店存根聯上之顧客簽名欄內，偽簽「林莉菁」、「魏林月
    里」、「李星儀」、「黃素華」、「陳育婷」、「陳秀雲」、「李敏華」、「林
    美旻」、「楊嫻梨」、「陳素霞」、「林佳慧」等多人之署名，以表示林莉菁等
    人確認交易標的與金額及向發卡銀行之特約商店消費之意，以作為該特約商店即
    華海公司經由收單銀行向發卡銀行請款或扣款之用，而連續偽造信用卡之簽帳單
    商店存根聯多次，並將偽造完成之簽帳單商店存根聯交付予華海公司，而連續行
    使上開偽造之信用卡簽帳單，足以生損害於林莉菁、魏林月里、李星儀、黃素華
    、陳育婷、陳秀雲、李敏華、林美旻、楊嫻梨、陳素霞、林佳慧等人、發卡銀行
    即花旗銀行、該特約商店即華海公司暨社會交易秩序，又於九十一年五月一日，
    以自己所持有卡號為0000000000000000號之信用卡刷卡後，在
    信用卡簽帳單上偽造不實之消費者「潘仕伶」之簽名，辦理退貨金額九百元，再
    自九十年十一月二十七日起至九十一年六月十一日止，利用客戶來店消費，以現
    金購買物品後，將後現金據為自己所有後，再施用詐術，以自己所持有之三張信
    用卡，卡號分別為0000000000000000、0000000000
    000000、0000000000000000號，在信用卡簽帳單上先後
    故意多次偽造「ＡＮＹ」（即蔡佳樺）、「林莉菁」、「魏林月里」、「李星儀
    」、「黃素華」、「陳育婷」、「陳秀雲」及自己之簽名方式沖帳，共高達二十
    八筆，金額達十萬四千九百三十七元，而獲得前開不法之財產，再利用職務之便
    ，明知客戶消費刷卡購物後，並未辦理退貨，乃竟自九十一年一月一日起至同年
    六月二日止，連續以假退貨方式，將款項輸入被告自己所有之前述信用卡帳戶中
    ，同時在自己所有之信用卡簽帳單上，偽造不實之消費者「李敏華」、「林富美
    」、「楊嫻梨」、「陳素霞」、「林佳慧」、「陳麗真」、「劉雅德」、「王淑
    真」、「林佳伶」等人之簽名，辦理退貨共二十一筆後，將全部信用卡簽帳單交
    付自訴人之會計人員後，陸續共詐取三萬七千六百八十七元。因認被告另涉有連
    續詐欺、行使偽造私文書、業務侵占、背信等罪嫌。
二、按犯罪事實應依證據認定，無證據不得推定其犯罪事實，不能證明被告犯罪或其
    行為不罰者，應諭知無罪之判決，刑事訴訟法第一百五十四條、第三百零一條第
    一項分別定有明文，又事實之認定，應憑證據，如未能發現相當證據，或證據不
    足以證明，自不能以推測或擬制之方法，以為裁判基礎；另認定犯罪事實應依證
    據，無論直接或間接證據，其為訴訟上之證明，須於通常一般之人均不致於有所
    懷疑，而得確信其為真實之程度者，始得據之為有罪之認定，倘其證明尚未達到
    此一程度，而有合理性懷疑之存在時，自不得作為認定被告有罪之證據，又刑事
    訴訟法之被告依法並無自證無罪之義務，若控罪所憑之積極證據，在生活經驗上
    尚不足以排除其他有利被告之合理推斷，致不足以證明犯罪事實時，仍不能因被
    告否認犯罪之辯解不成立，資為無視積極證據不足之理由，最高法院分別著有三
    十年上字第一八三一、八一六號、四十年臺上字第八十六號、七十六年台上字第
    四九八六號判例可資參照，本件自訴意旨認上訴人即被告丙○○涉有上該罪嫌，
    係以被告原係自訴人乙○○○有限公司之員工，在任職期間，卻多次以其本身信
    用卡，藉客戶名義刷卡購物，或辦理退貨時，以刷卡方式將退貨款項存入被告帳
    戶為據，並提出刷卡簽帳單影本多紙為證，訊據上訴人被告丙○○則堅決否認有
    何不法犯行，並以自訴人所稱之被告以客戶名義刷卡購物等情，並未就各筆均提
    出充分事證，且被告係先代客戶刷卡訂購自訴人公司產品，後日後再向客戶收取
    現金，又因部分客戶係再以客戶本身信用卡刷卡付帳，為避免公司有重複入帳情
    事，是再刷負數金額將被告原代刷金額退還被告，又被告先代客戶刷卡訂購後，
    如客戶退貨，自應再將被告原代付金額以刷負數方式退還被告等語為辯。
三、經查：
  (一)本件以被告信用卡正數刷卡部分，縱係以客戶名義填製刷卡簽帳單，惟均經銀行
    付款予自訴人，並無未付帳情事，已據自訴人於本院明。
  (二)就自訴人指訴被告於信用卡簽帳單上偽造「李敏華」、「林美旻」、「楊嫻梨」
    、「陳素霞」、「林佳慧」、「陳麗真」、「劉雅德」、「王淑真」、「林佳伶
    」名義部分，被告固不諱言確因客戶退貨，是利用本身信用卡為上該負數簽帳以
    退還被告先代刷金額情事，惟經本院核對卷附刷卡資料，前揭負數刷卡簽帳其中
    負一千零二元、負二千四百九十元、負一千七百五十八元、負一千六百五十元、
    負二千二百零九元、負三千二百元部分，均有相對應之正數信用卡簽帳資料可憑
    ，是被告所述其先以本身信用卡刷卡為客戶付帳，因客戶退貨，是以刷負數方式
    將款項退還被告等情，應可合理推斷屬真實，至於其餘尚無正數簽帳資料可循者
    ，因被告本無自證無罪之義務，是尚難逕認被告所述即屬虛偽，自訴人既無法提
    出具體事證證明被告確係虛掐此部分客戶退貨事實，即難認被告有侵占犯行。
  (三)就自訴人指訴被告先向客戶收取現金款項後據為己有，再事後以刷卡方式付款給
    自訴人，是涉業務侵占犯行等情，經查本件並不能排除被告基於業績理由，是先
    以其本身信用卡刷卡為客戶訂購貨物，再事後向客戶收取現金之可能性，自訴人
    並未能舉證證明被告係先收得現金後，始刷卡付帳，而非先代刷卡付帳再收取現
    金，自難逕推認被告係侵占收得之現金，此部分被告犯罪核屬不能證明。
  (四)又被告固利用其本身信用卡，以客戶潘仕伶名刷卡簽帳，惟證人潘仕伶於原審法
    院調查時證述：「（提示自訴人所提出之九十一年五月一日之兩張刷卡單是否你
    所刷的？）下面那張金額二千一百五十元是，上面那張金額負九百元不是我刷的
    」、「（被告有無跟你說之前有先替你墊款？）他說他先幫我墊，之後再幫我刷
    退，總金額多少我不記得了，大概是壹仟多元，他幫我墊多少我也忘了。」、「
    （九十一年五月一日刷退九百元的部分你是否同意他用這種方式處理？）我當時
    是同意的。」、「（為何用這種方式？）因為當初我帶不夠錢。應該是九十一年
    五月一日之前。」等語（見原審法院九十二年三月十九日訊問筆錄）。因此，就
    前述被告於九十一年五月一日，以其持有卡號為00000000000000
    00號之信用卡刷卡後，在簽帳單上簽署「潘仕伶」之簽名，刷退金額九百元一
    節，係基於潘仕伶之授權，故被告係有權制作該私文書，自不成立刑法第二百十
    條之偽造私文書罪。
　(五)又被告以其本身信用卡，以客戶名義刷卡多筆，固為被告所是認在卷，而信用卡
    簽帳單核屬私文書，被告此部分所為，似與刑法（行使）偽造私文書罪客觀要件
    相當，然犯罪行為之成立，除須有客觀犯行外，並應審酌主觀犯意，「行為非出
    於故意或過失者，不罰。過失行為之處罰，以有特別規定者，為限」、「行為人
    對於構成犯罪之事實，明知並有意使其發生者，為故意。行為人對於構成犯罪之
    事實，預見其發生而其發生並不違背其本意者，以故意論。」，刑法第十二、十
    三條分別定有明文，是必行為人對構成犯罪事實有所認識而有意使其發生或發生
    不違反行為人本意者，始可科以故意刑責，本案以被告本身信用卡刷卡者，雖簽
    帳單上係客戶姓名，而非信用卡持卡人（即被告）姓名，然除刷卡手續費外，自
    訴人均收到刷卡款項已如前述（此肇因信用卡刷卡為發卡銀行、收單銀行、特約
    商店與客戶間之四角關係，除非有爭議，否則發卡銀行、收單銀行原則上不審查
    簽帳單上簽名是否為持卡人姓名，只須傳輸之信用卡資料正確，收單銀行即會支
    付款項予特約商店，至於簽帳單上姓名是否與信用卡上記載相符，則由特約商店
    負責審查之。），是本案並無因被告以其信用卡刷卡致發生自訴人未收到帳款情
    事，經本院函查，花旗銀行亦函復被告並無拒付信用卡帳款之事，是本件被告以
    客戶名簽帳，與以其本身姓名簽帳，可謂效果完全相同，被告並不因此有何利得
    ，縱客觀上被告係制作成客戶名義之簽帳單，然被告主觀上應無冒用客戶名義簽
    帳，而使客戶負擔簽帳責任之主觀犯意，其如此作為，無非係以客戶名簽帳，可
    藉此以存留簽帳單之簡易方式辨別代簽帳款項及客戶之名稱，並可於日後為憑向
    客戶收取款項，作法固非完全妥適，然既無冒用他人名義制作文書之主觀犯意，
    與刑法偽造私文書罪之主觀要件尚不符，自難據以科責。
四、綜核上情，本案並無積極事證證明被告有自訴意旨所述犯行，自訴人上訴意旨稱
    原審量刑過輕云云雖無理由，然原審未審酌被告有無主觀犯意，即認被告有連續
    行使偽造私文書犯行，亦有未洽，既經被告上訴，即屬無可維持，應予撤銷，並
    另諭知無罪判決。
據上論結，應依刑事訴訟法第三百六十九條第一項前段、第三百六十四條、第三百四
十三條、第三百零一條第一項，判決如主文。
中     華     民     國     九十三     年      六      月     三十      日
                                   臺灣高等法院臺中分院刑事第五庭
                                         審判長法  官　袁　從　楨
                                               法　官  郭　同　奇
                                               法　官  姚  勳  昌
右正本證明與原本無異。
自訴人得上訴。
如不服本判決應於收受送達後十日內向本院提出上訴書狀，其未敘述上訴之理由者並
得於提起上訴後十日內向本院補提理由書（均須按他造當事人之人數附繕本）。
                         書記官  洪  麗  華
中     華     民     國　   九十三     年      七      月      一       日
                                                              　　　　　Ｆ
